【裁判字號】    95,訴更(一),1
【裁判日期】    951121
【裁判案由】    損害賠償
【裁判全文】
臺灣高等法院花蓮分院民事判決       95年度訴更(一)字第1號
上  訴  人  丙○○
                        之2
            戊○○
            丁○○
            乙○○
上列四人共同
訴訟代理人  邱聰安律師
被上訴人    己○○    住屏東縣潮州鎮○○里○鄰○○路27之
                        8號
被上訴人    甲○○    住屏東縣潮州鎮○○里○鄰○○路13號
上列二人共同
訴訟代理人  李百律師
上列當事人間請求損害賠償事件，上訴人對於臺灣臺東地方法院
中華民國93年4月7日92年度附民字第63號第一審判決提起上訴，
本院判決後，經最高法院第1次發回更審，本院於95年10月31日
言詞辯論終結，判決如下：
    主  文
上訴駁回。
第二審及發回前第三審訴訟費用均由上訴人負擔。
    事  實
甲、上訴人方面：
一、聲明：求為判決─
    （一）原判決廢棄。
    （二）被上訴人甲○○應於民國九十年三月二日登記，登記
          順序０００六，就臺東縣太麻里秀山段一０九二地號
          ，面積０．二三五九．四八公頃二分之一，所為之所
          有權移轉登記，予以塗銷，被上訴人己○○並將上開
          土地交還上訴人2人。
    （三）被上訴人甲○○與上訴人乙○○、丙○○、戊○○、
          丁○○於民國九十年三月十二日登記，登記順序００
          ０六，就臺東縣太麻里秀山段一０九二之一地號，面
          積０．０三一一．一０公頃，所為之所有權移轉登記
          ，應予塗銷，被上訴人己○○並將上開土地交還上訴
          人4人。
     （四）訴訟費用由被上訴人等負擔。
二、陳述：除與原判決記載相同者，茲引用之外，並補稱：
（一）引用鈞院93年度上字第36號判決所載之犯罪事實。
（二）按因故意或過失，不法侵害他人之權利者，負損害賠償責
      任，民法第184條第1項前段定有明文。
（三）被上訴人己○○於臺東縣警察局臺東分局91年10月11日警
      訊時供承：「（你與乙○○買賣該筆土地後，為何於90年
      3月12日該買賣土地登記為甲○○？）因為當時我有替弟
      弟在屏東縣潮州農會貸款捌佰萬元，我害怕如以我名下購
      買乙○○土地，該土地會遭查封拍賣，所以才以甲○○名
      字登記。」。
（四）本件被上訴人己○○以詐欺方法，騙取上訴人之系爭土地
      ，即臺東縣太麻里秀山段一０九二號面積０．三三五九公
      頃二分之一及同段一０九二之一號面積０．０三一一．一
      ０公頃，但因被上訴人己○○負有債務，如將系爭土地所
      有權登記為其名義，恐遭他人查封拍賣，伊為免被強制執
      行，乃與被上訴人甲○○通謀虛偽意思表示，以買賣為原
      因，將系爭不動產登記為被上訴人甲○○名義，然查被上
      訴人己○○將系爭土地所有權指定登記於被上訴人甲○○
      名下，並非使被上訴人甲○○本於系爭土地所有人地位，
      為己○○利益，積極該不動產之管理、使用或處分，以達
      成一定之經濟上目的，則被上訴人兩人所成立之隱藏於買
      賣契約下之信託關係乃以規避債權人之強制執行為目的，
      因違反善良風俗而無效，既為無效，則被上訴人甲○○所
      有權移轉未生效力，任何人均得主張其無效，被上訴人甲
      ○○並未因登記而取得系爭土地所有權，故上訴人等得主
      張民法第184條第1項侵權行為及同法第213條恢復原狀之
      規定，請求甲○○塗銷所有權移轉登記。又因被上訴人己
      ○○已占有系爭不動產，依民法第213條規定，應負恢復
      原狀之責任，及欠缺債權及物權上依據，已構成無權占有
      ，上訴人亦得併同主張民法第184條第1項前段及第213 條
      規定，請求被上訴人己○○返還系爭不動產。
乙、被上訴人方面：
一、聲明─求為判決(1)駁回上訴。(2)第二審及發回前第三審訴訟
    費用均由上訴人負擔。
二、陳述─除與第一審判決記載相同者，予以引用外，並補稱：
（一）按因犯罪而受損害之人，於刑事訴訟程序得附帶提起民事
      訴訟，對於被告及依民法負賠償責任之人，請求回復其損
      害。而附帶民事訴訟之判決，應以刑事訴訟判決所認定之
      事實為據，刑事訴訟法第487條第1項、第500條分別定有
      明文。
（二）又「因犯罪而受損害之人，於刑事訴訟程序固得附帶提起
      民事訴訟，對於被告請求回復其損害，但其請求回復之損
      害，以被訴犯罪事實所生之損害為限，否則縱令得依其他
      事由，提起民事訴訟，亦不得於刑事訴訟程序附帶為此請
      求。」，「上訴人間之設定抵押權及買賣土地行為，如確
      屬無效，被上訴人原非不得依據民法第242條及第113條規
      定，代位行使上訴人之回復原狀請求權，以保全其債權，
      惟此項回復損害請求權，與刑事訴訟法第487之回復損害
      請求權有別，不容被上訴人依附帶民事訴訟程序，行使其
      回復原狀請求權。」，亦據最高法院60年台上字第633號
      判例，及59年台上字第2556號判例分別闡述甚明。
（三）鈞院93年上易字第36號刑事判決，既係判認被上訴人己○
      ○單獨觸犯刑法第339條第1項之詐欺罪後，再與被上訴人
      甲○○共犯刑法第214條之使公務員登載不實罪，並指系
      爭土地登記「足以生損害於地政機關管理土地之正確性及
      公正」，顯見刑事確定判決並不認為上訴人乃被上訴人等
      使公務員登載不實之被害人，上訴人主張之損害縱使不虛
      ，亦非由刑事確定判決認定之犯罪事實所生。且刑事確定
      判決又未判認被上訴人甲○○有何詐欺之犯罪事實，被上
      訴人甲○○對於上訴人等自無侵權行為可言，而不當得利
      返還請求權又非屬刑事訴訟法第487條之回復損害請求權
      ，亦無在刑事附帶民事訴訟程序中主張行使之餘地。上訴
      人竟主張依侵權行為損害賠償請求權及不當得利返還請求
      權，聲明請求判令被上訴人甲○○與上訴人間所為之所有
      權移轉登記應予塗銷，並將土地交還云云，揆諸前揭法律
      明文及最高法院判例，顯非適法。
（四）且上訴人既係主張代位被上訴人己○○，竟將之併列為被
      告，對己○○又原無任何訴之聲明，揆諸最高法院71年台
      上字第4342號判例「債權人主張債務人與第三人所為之不
      動產買賣，係通謀虛偽意思表示，而代位債務人請求塗銷
      不動產移轉登記者，僅得向該第三人為之，不得對債務人
      一併為此請求。」，亦顯屬違法。
（五）按附帶民事訴訟除本編有特別規定外，準用關於刑事訴訟
      之規定，但經移送或發回、發交於民事庭後，應適用民事
      訴訟法，刑事訴訟法第490條定有明文，而在第二審訴之
      變更或追加，非經他造同意，不得為之，民事訴訟法第
      446 條第1項亦規定甚明。本件既經最高法院廢棄發回，
      依法即應適用民事訴訟法。上訴人在案經發回後，提出聲
      明請求被上訴人己○○將系爭土地交還云云，又陳稱其得
      併同主張民法第184條第1項前段侵權行為法則及民法第
      767條前段所有物返還請求權，請求被上訴人甲○○塗銷
      所有權移轉登記，及請求被上訴人己○○返還系爭不動產
      云云，顯屬在第二審為訴之變更或追加，被上訴人不同意
      。至上訴人再主張改依民法第184條第1項前段侵權行為法
      則及第213條回復原狀規定，請求被上訴人甲○○塗銷所
      有權移轉登記，及請求被上訴人己○○返還系爭不動產，
      再為訴之變更，被上訴人仍不同意。且民法第213條係損
      害賠償方法之原則規定，非民事請求權基礎或訴訟標的本
      身，此由該條係定於民法債編第一章第二節「債之發生」
      內，即足徵之。上訴人改援引民法第213條為其請求權基
      礎或訴訟標的，應有誤解。又不動產買賣中，買受人本即
      可指定以自己以外之第三人為登記名義人，上訴人與被上
      訴人己○○間買賣契約第六４．亦約明「甲方對於本件標
      的物擬用任何人名義取得登記乙方均不得異議」等語。且
      如父母購買不動產逕以子女名義登記為所有權人，移轉登
      記時之移轉原因仍記載為「買賣」，並不影響買賣之債權
      關係實僅存在於該父母與出賣人之間，該受移轉登記為所
      有權人之子女僅為受益第三人地位，亦無從遽認此舉即在
      使公務員登載不實，甚至對出賣人構成侵權行為。
（六）故上開刑事確定判決既未判認被上訴人甲○○有何詐欺之
      犯罪事實，亦不認為上訴人乃被上訴人等涉及偽造文書罪
      嫌之被害人，被上訴人甲○○對上訴人等自無侵權行為可
      言。上訴人先係主張代位被上訴人己○○，竟將己○○併
      列為被告，對己○○又原無任何訴之聲明，即對被上訴人
      2 人提起刑事附帶民事訴訟，顯非適法。其後增列聲明請
      求被上訴人己○○將系爭土地交還，應屬訴之變更或追加
      ，被上訴人不同意。
    理  由
一、本件上訴人起訴主張，因本於侵權行為損害賠償、代位回復
    原狀請求權之法律關係，求為命被上訴人將系爭土地塗銷登
    記並返還上訴人之判決。上訴人則否認有刑事判決所載之違
    法行為，且依上揭已確定之刑事判決，被上訴人甲○○並非
    侵權行為人，不能對之提出附帶民事訴訟，對被上訴人己○
    ○亦未提出其請求權基礎等語，資為抗辯。
二、按因犯罪而受損害之人，於刑事訴訟程序得附帶提起民事訴
    訟，對於被告及依民法負賠償責任之人，請求回復其損害，
    刑事訴訟法第487條第1項定有明文。但依附帶民事訴訟請求
    回復之損害，以依被訴犯罪事實所生之損害為限，否則縱令
    得依其他事由，提起民事訴訟，亦不得於刑事訴訟程序附帶
    為此請求。又債權人主張債務人與第三人所為之不動產買賣
    ，係通謀虛偽意思表示，而代位債務人請求塗銷不動產移轉
    登記者，僅得向該第三人為之，不得對債務人一併為此請求
    （最高法院71年台上字第4342號判例參照）。
三、本件被上訴人己○○、甲○○被訴詐欺等案件，業經本院於
    民國93年10月14日以93年上易字第36號判決，判處被上訴人
    己○○犯刑法第339條第1項詐欺罪，及與被告甲○○共犯刑
    法第214條之使公務員登載不實罪，被上訴人己○○依詐欺
    罪判處有期徒刑10月，被告甲○○則依使公務員登載不實罪
    ，處有期徒刑4月，得易科罰金，均經確定，有該判決附卷
    可憑，並經本院調閱上開卷宗查悉甚詳。又上開系爭土地確
    係登記在被上訴人甲○○名下，此亦為兩造所不爭執，並有
    土地登記簿謄本附於上揭刑事案卷內可查（見臺灣臺東地方
    法院檢察署91年度發查字第519號卷，第12、14頁）。依上
    開刑事確定判決，認2被上訴人間就系爭不動產買賣為通謀
    虛偽之登記，參以上開判例所示，顯不得對被上訴人己○○
    為一併請求。而被上訴人甲○○並非詐欺罪之共犯，亦即非
    侵權行為人，且有關被上訴人甲○○所犯之使公務員登載不
    實罪部分，受損害者為地政機關管理土地之正確性及公正性
    （見上揭判決書之事實及理由欄所載），亦非上訴人，則依
    照上開規定，被上訴人甲○○並非侵害上訴人權利之人，上
    訴人亦非因上開使公務登載不實罪犯罪而受損害之人，即被
    上訴人甲○○於本件並非依民法負賠償責任之人，自不得對
    之提起附帶民事訴訟甚明。
四、另不當得利係以無法律上之原因而受利益，致他人受損害為
    成立要件，如受損害之人之受損害，係由於受益人犯罪所致
    ，則受損害之人提起附帶民事訴訟，請求返還不當得利，以
    回復其損害，自非法所不許。反之，如受益人並非犯罪人，
    則不得依不當得利之法律關係對受益人提起刑事附帶民事訴
    訟，請求受益人返還不當得利，以回復其損害。本件被上訴
    人甲○○既非因上揭詐欺罪，而取得系爭土地所有權之移轉
    登記，其係被上訴人己○○所犯詐欺罪之「受益人」，依上
    開所述，上訴人亦不能依此提起刑事附帶民事訴訟，請求被
    上訴人甲○○返還不當得利，以回復其損害。
五、綜上所述，本件被上訴人所辯為可採，上訴人主張均無可取
    。原審駁回上訴人在第一審之訴，其理由雖與本院不同，但
    結果則無二致，仍應予以維持，上訴人猶執陳詞上訴指摘原
    判決不當，求為判決如上訴聲明，為無理由，應予駁回。
六、據上論結，本件上訴為無理由，應依刑事訴訟法第490條但
    書，民事訴訟法第449條第2項、第78條、第85條第1項前段
    ，判決如主文。
中    華    民    國    95    年    11    月    21    日
                        審判長法  官  何方興
                              法  官  林德盛
                              法  官  王紋瑩
以上正本係照原本作成。
如對本判決上訴，應於判決送達後20日內，向本院提上訴狀。
其未表明上訴理由者，應於上訴後20日內向本院提出上訴理由狀
(須按他造人數提出繕本)。上訴時應提出委任律師或具有律師資
格之人之委任狀；委任有律師資格者，另應附具律師及格證書及
釋明委任人與受任人有民事訴訟法第466條之1第一項但書或第二
項(詳附註)所定關係之釋明文書影本。
                              書記官  吳家瑩
中    華    民    國    95    年    11    月    23    日
附  註：
民事訴訟法第四百六十六條之一(第一項、第二項)：
對於第二審判決上訴，上訴人應委任律師為訴訟代理人。但上訴
人或其法定代理人具有律師資格者，不在此限。
上訴人之配偶、三親等內之血親、二親等內之姻親，或上訴人為
法人、中央或地方機關時，其所屬專任人員具有律師資格並經法
院認為適當者，亦得為第三審訴訟代理人。


司法院資訊處製作；財團法人民間司法改革基金會備份。
